臺灣臺北地方法院民事判決
110年度原訴字第15號
原      告  陳玉美  
訴訟代理人  蔡瑞芳律師（法扶律師)
被      告  陳林建中（原名：陳建緯）


訴訟代理人  董子祺律師
上列當事人間請求損害賠償事件，本院於民國111年3月30日言詞
辯論終結，判決如下：
    主  文
原告之訴及假執行之聲請均駁回。
訴訟費用由原告負擔。
    事實及理由
一、原告主張：
  ㈠原告於民國109年間經由友人介紹結識被告與其母即訴外人林
    富慧，且被告因知悉原告具有平地原住民族身分，乃向原告
    提議將其贏在有限公司（下稱贏在公司）股份借名登記於原
    告名下，由原告擔任名義負責人，以利申請相關原住民補助
    方案，原告應允後，兩造遂於109年7月23日簽立借名登記契
    約書（下稱系爭借名契約），並經公證完成。系爭借名契約
    第2條、第3條第2款、第5條分別約定被告每年應給付原告新
    臺幣（下同）20萬元，且被告不會讓原告背負任何債務或負
    擔任何稅金，被告如違反上開約定時，應賠償原告60萬元。
    嗣原告依被告指示於109年8月初以贏在公司受新冠肺炎疫情
    影響致工作遲延、無法如期交貨為由，向訴外人第一商業銀
    行股份有限公司（下稱第一銀行）申辦紓困專案貸款50萬元
    (下稱系爭紓困貸款)，並擔任連帶保證人。詎原告多次至赢
    在公司均未見有實際營業，嗣原告收到臺灣臺北地方檢察署
    刑事偵查案件證人傳票，要求原告提出贏在公司相關資料並
    到案說明，原告始知系爭紓困貸款所檢附之購貨合約為虛假
    交易，則依受嚴重特殊傳染性肺炎疫情影響之小規模營業人
    申請中央銀行專案貸款說明暨切結書第3條規定及贏在公司
    與第一銀行109年8月7日簽立之約定書第5條第6款規定，贏
    在公司應即償還全部貸款本息，連帶保證人即原告亦應負連
    帶清償責任。而被告早已將系爭紓困貸款領具一空，無資力
    清償系爭紓困貸款，顯見被告自始至終目的僅在侵吞系爭紓
    困貸款，根本無為贏在公司償還借款之意願，原告因此負有
    償還系爭紓困貸款50萬元暨利息之債務，原告亦確實自110
    年3月起償還系爭紓困貸款，至111年3月止已繳納76,502元
    ，而依第一銀行提供之本利攤還計算表，原告共計應償還52
    5,544元。
  ㈡又贏在公司積欠109年3月至6月間健保費暨滯納金及必要費用
    共14,630元，原告經法務部執行署新北分署通知後辦理分期
    繳付，共計繳付15,101元。
  ㈢原告因發現被告出具不實資料使第一銀行誤信而為核貸決定
    、拖欠健保費用等行為，復經偵查機關傳訊、聽聞被告與其
    母親涉有多件刑事案件，在在令原告惴慄不安，擔憂牽涉民
    、刑、行政責任，名譽、身心俱受創，精神上受有相當之損
    害，原告自得請求被告賠償精神慰撫金59,355元。
  ㈣爰先位依系爭借名契約第5條約定，備位依民法第184條第1項
    前段、第195條規定，提起本訴（見卷第366頁）。並聲明：
　⒈被告應給付原告60萬元，及自起訴狀繕本送達翌日起至清償
    日止，按週年利率5%計算之利息。
　⒉願供擔保，請准宣告假執行。
二、被告則以：
　㈠依系爭借名契約第1至3條約定，原告擔任贏在公司名義負責
    人，每年可獲得報酬20萬元，原告並已領取首期報酬；嗣原
    告於109年8月初以贏在公司負責人身分，向第一銀行申請系
    爭紓困貸款，並擔任連帶保證人，符合系爭借名契約第3條
    第2項前段規定「贏在公司如有需要向金融機關借款時，乙
    方應予配合」等文字之約定範疇。詎原告因赢在公司與金融
    機構辦理貸款等事與被告發生不快，明知其僅出名為贏在公
    司名義負責人，依系爭借名契約第3條第1項、第4條約定，
    無權處理贏在公司經營方式、營業收入、人員聘用、營業項
    目、財務會計等和贏在公司有關之一切事項，及贏在公司之
    相關物品均應放置於被告處之約定，竟於109年11月26日下
    午偕同不知名人士至赢在公司營業處所搬走被告及贏在公司
    相關文件物品，甚於109年未經被告同意，即逕向主管機關
    即臺北市政府辦理赢在公司解散登記，已違反系爭借名契約
    前開約定，被告自無從再清償贏在公司之債務，是縱認原告
    因連帶債務人之故需負擔贏在公司之系爭紓困貸款債務，亦
    屬原告先前解散行為所招致，不能歸咎於被告。
　㈡贏在公司於110年7月間同時向原住民族綜合發展基金申辦貸
    款及第一銀行申請系爭紓困貸款，原告自陳擔任民意代表助
    理達13年，亦撰擬提供被告「贏在-原民會貸款申請書」電
    子檔，顯見對於申辦贏在公司貸款之作業程序及所檢附之資
    料等事均知悉甚詳並積極參與，自難事後再主張受有權利侵
    害。
　㈢縱認原告請求被告給付違約金為有理由，惟因原告已收取報
    酬20萬元，且原告未得被告同意即於109年11月30日將贏在
    公司辦理解散，實屬違約在先，又原告自109年11月30日後
    迄今清償贏在公司借款債務僅1,668元，是衡諸誠信原則、
    客觀事實、社會經濟狀況及當事人所受損害情形，本件違約
    金誠屬過高，應酌減至原告實際清償之借款債務為當。另原
    告違反系爭借名契約第3條第1項、第4條規定，被告自得依
    系爭借名契約第5條約定，各向原告請求違約金60萬元，並
    擇一對於原告之60萬元違約金債權為抵銷後，原告亦不得請
    求被告賠償。
　㈣並聲明：
　⒈原告之訴駁回。
　⒉如受不利判決，願供擔保，請准宣告免為假執行。
三、得心證之理由：
　　原告主張贏在公司並未實際經營，被告以虛假交易文件申請
    系爭紓困貸款後侵吞，因原告係贏在公司連帶保證人而需負
    擔系爭紓困貸款債務525,544元；甚且，被告不繳納健保費
    用，原告因此負擔健保費暨滯納金及必要費用15,101元，受
    有精神上痛苦，爰先位依系爭借名契約第5條約定請求被告
    給付違約金，備位則依侵權行為法律關係請求被告損害賠償
    等語，惟被告否認上情，並以前詞置辯。茲就兩造爭執析述
    如下：
　㈠原告依系爭借名契約第5條約定，請求被告賠償60萬元，有無
    理由：
　⒈兩造於109年7月23日簽立系爭借名契約，約定由被告將其持
    有贏在公司股份30萬股借名登記於原告名下，並由原告擔任
    贏在公司名義負責人，被告則每年給付原告20萬元之報酬，
    系爭借名契約並經公證人公證乙節，有系爭借名契約、109
    年度新北院民公龍字101858號公證書正本等在卷可憑（見卷
    第16-19頁），並為兩造所不爭執，此部分事實首堪認定。
    而依系爭借名登記契約第3條第2項約定：「乙方（即原告）
    承諾甲方（即被告）下列事項：㈡赢在公司如有需要向金融
    機關借款時，乙方應予配合，甲方承諾絕不會讓乙方背負任
    何債務，或負擔任何稅金。」，第5條則約定：「違約條款
    ：甲、乙雙方如有任何一方違反上開約定時，應賠償他方60
    萬元。」（見卷第18頁），亦即兩造約定原告基於其名義負
    責人之身分，需配合被告向金融機構辦理借貸手續，然被告
    則承諾原告不因此負擔債務或稅金，倘違反此約定，被告即
    應賠償原告60萬元違約金。
　⒉而贏在公司於109年8月間向第一銀行辦理系爭紓困貸款50萬
    元，並由原告簽立保證書擔任連帶保證人，依保證書第2條
    之約定「債務人不履行債務時，保證人一經貴行通知，應即
    將保證金額及其利息、遲延利息、違約金、損害賠償金額、
    各項費用及待付款項等，立即照數代為清償」，經第一銀行
    審核通過後，於109年8月10日撥款50萬元至贏在公司玉山銀
    行帳號0000000000000號帳戶內乙情（下稱系爭玉山銀行帳
    戶），有系爭玉山銀行帳戶存戶交易明細整合查詢資料、第
    一銀行借款申請書、財團法人中小企業信用保證基金保證書
    、契約書、保證書、適用央行增訂小規模營業人簡易申貸專
    用資料表暨負責人個人資料表、切結書、放款利息收據等在
    卷可憑（見卷第59-67頁、第201-223頁），前開事實亦足堪
    認定。而就系爭紓困貸款之還款，贏在公司需於第1至12期
    按月還款利息417元，至第13至16期則需還本金加計利息10,
    631元、第17至59期需還本金加計利息10,930元，最後一期
    則需償還10,945元乙節，有本息平均攤還法之試算結果表附
    卷可查（見卷第293-295頁），而贏在公司自第8期起未還款
    ，原告因係連帶保證人，經第一銀行催告後，即依前開試算
    結果表自110年3月（即第8期）起償還貸款，至本案言詞辯
    論終結前止，共計償還76,502元之事實，業據原告提出第一
    銀行放款收據及原告與第一銀行行員之對話紀錄等件為證（
    見卷225-235頁、第379-381頁），而被告對於其僅償還第1
    至7期款項，第8期之後則係由原告償還乙節，並未爭執（見
    卷第385頁），足見原告確實因擔任贏在公司之連帶保證人
    而負擔債務。此外，贏在公司因積欠109年3月至6月健保費
    滯納金及執行必要費用共14,630元，經法務部執行署新北分
    署通知後，由原告辦理分期繳付，至本案言詞辯論終結前，
    共繳納10,538元乙節，有原告訴訟代理人於本院審理時之陳
    述、法務部執行署新北分署通知書、繳款單等附卷可憑（見
    卷第143頁、第301-313頁、第366頁），而被告對於原告確
    有繳納上開保險費及滯納金欠費合計10,538元之事實，復未
    爭執（見卷第366頁），足證原告主張其因贏在公司未繳款
    而負擔債務等情，亦屬實在。依系爭借名契約第3條第2項之
    約定，被告既承諾不讓原告負擔任何債務，即應遵守契約之
    約定，然原告確實因贏在公司前開欠款而負債，並因此按月
    償還第一銀行貸款及積欠健保費之滯納金及必要費用，堪認
    被告確有違反系爭借名契約第3條第2項之情形，則依系爭借
    名契約第5條之約定，被告自應給付原告違約金。
　⒊被告雖抗辯原告擔任連帶保證人負有連帶債務係依系爭借名
    契約第3條第2項文字約定之範疇，被告並無違約云云，惟解
    釋契約，固須探求當事人立約時之真意，不能拘泥於契約之
    文字，但契約文字業已表示當事人真意，無須別事探求者，
    即不得反捨契約文字而更為曲解。依系爭借名契約第3條第2
    項後段之規定「甲方承諾絕不會讓乙方背負任何債務，或負
    擔任何稅金」，已明文約定被告承諾不因原告擔任贏在公司
    名義負責人而因此承擔債務，則原告前開遭第一銀行催繳貸
    款、遭法務部行政執行署臺北分署催繳滯納金及執行費用等
    情形，顯係因贏在公司而負擔債務，而與系爭借名契約第3
    條第2項之約定相違，是被告前開抗辯，無非臨訟卸責之詞
    ，斷無可採。
　⒋兩造就系爭借名契約第5條約定之60萬元性質為損害賠償預定
    性質之違約金乙節均不爭執（見卷第335頁、第342頁），惟
    被告抗辯違約金60萬元金額過高，應予酌減等語。按約定之
    違約金過高者，法院得減至相當之數額，民法第252條定有
    明文。又按違約金是否相當，應依一般客觀事實、社會經濟
    狀況及當事人所受損害情形，以為衡量之標準，若所約定之
    額數，與實際損害顯相懸殊者，法院自得酌予核減，並不因
    懲罰性違約金或賠償額預定性違約金而異(最高法院82年度
    台上字第2529號判決意旨參照)。本院審酌原告於本件言詞
    辯論終結前就法務部行政執行署臺北分署催繳之滯納金及必
    要費用部分，業已繳納10,538元，而系爭紓困貸款部分則已
    清償76,502元，且均為被告所不爭執如前，則系爭紓困貸款
    部分倘由原告續繳至全部清償完畢，扣除被告已繳納之部分
    ，金額為525,544元，此有前開試算結果表在卷可稽（見卷
    第293-295頁），則由上開金額觀之，難認原告向被告請求
    給付60萬元違約金過高，是被告請求酌減違約金，為無理由
    ，原告依據系爭借名契約第5條之約定，請求被告給付違約
    金60萬元，核屬有據。原告先位依據系爭借名契約第5條之
    約定請求被告給付違約金既屬有據，則其備位依侵權行為損
    害賠償法律關係請求被告賠償60萬元之部分，即無庸審酌，
    附此敘明。
　㈡被告之抵銷抗辯有無理由：
　　被告稱原告於109年11月26日至贏在公司營業處所將贏在公
    司物品搬走，復未經被告同意即向主管機關辦理贏在公司解
    散登記，分別違反系爭借名契約第3條第1項、第4項之約定
    ，故依系爭借名契約第5條之約定，原告本應各賠償違約金6
    0萬元，被告就上開違約金債權與本件原告主張之本件債權
    擇一為抵銷之抗辯。查：
　⒈按二人互負債務，而其給付種類相同，並均屆清償期者，各
    得以其債務，與他方之債務，互為抵銷，民法第334條第1項
    前段，定有明文。本件依系爭借名契約第3條第1項約定：「
    有關贏在公司之經營方式、營業收入、人員聘用、營業項目
    、財務會計等和贏在公司有關之一切事項，均依照甲方之指
    示辦理。」（見卷第18頁），而被告稱原告未得其同意，即
    擅自將贏在公司辦理解散登記之行為，違反前開約定等語，
    並提出經濟部商業司商工登記公示資料查詢服務1紙為憑（
    見卷第107頁），而原告對於其未得被告同意即辦理贏在公
    司解散登記之事實並未爭執（見卷第342頁），堪認被告前
    開所稱，應屬實在。雖原告稱其解散登記贏在公司係為自保
    ，避免淪為被告及其母親之犯罪同夥，故依民法第225條之
    規定應免除給付義務云云，惟原告並無何給付不能之情形，
    其援引前開規定主張免除給付義務，自屬無據，為無理由。
    從而，原告確有違反系爭借名登記契約第3條第1項之約定，
    未依被告指示及擅自解散登記贏在公司，依第5條之約定，
    被告請求原告給付60萬元違約金，為有理由，經抵銷後，原
    告已無前開違約金債權得對被告為請求。
　⒉被告以原告違反系爭借名契約第3條第1項、第4條之違約金債
    權擇一為抵銷之抗辯（見本院卷第348頁）。審酌被告之抵
    銷債權均各自獨立，彼此並無先後或不可分之關係，而被告
    以違反系爭借名契約第3條第1項之違約金債權為抵銷，已足
    額抵銷，依民事訴訟法第400條第2項規定，抵銷僅就經裁判
    之額為限有既判力，相較於原告對於違反系爭借名契約第4
    條之違約事實仍有爭執，則原告違反系爭借名契約第3條第1
    項之違約行為部分，既經本院准為抵銷，爰無再就其他抵銷
    債權為一一審酌之必要，附此敘明。
四、綜上所述，原告依系爭借名契約第5條約定，得請求被告給
    付60萬元，經被告同以系爭借名契約第5條之債權為抵銷後
    ，已無餘額。是原告請求被告給付60萬，及自起訴狀繕本送
    達翌日起至清償日止，按週年利率5％計算之利息，為無理由
    ，應予駁回。原告之訴既經駁回，其假執行之聲請亦失所附
    麗，應併予駁回。　　
五、本件事證已臻明確，兩造其餘攻擊防禦方法及證據，核與判
    決之結果不生影響，爰不一一論列，併此敘明。
六、訴訟費用負擔之依據：民事訴訟法第78條。　　
中　　華　　民　　國　　111 　 年　　5 　 月　　13　　日
                  民事第八庭    法　官　陳威帆
以上正本係照原本作成。
如對本判決上訴，須於判決送達後20日內向本院提出上訴狀。如
委任律師提起上訴者，應一併繳納上訴審裁判費。
中　　華　　民　　國　　111  　年　　5  　月　　13　　日
                                書記官　黃文芳